臺灣臺南地方法院民事判決
110年度家繼訴字第8號
原      告  陳肖梅
            陳非容
共      同
訴訟代理人  彭志傑律師
被      告  陳自強


            陳健強
上列當事人間請求分割遺產事件，本院於民國110年9月27日言詞
辯論終結，判決如下：
    主      文
一、兩造就被繼承人鄭賜珍所遺如附表所示之遺產應分割如附表
    「分割方法」欄所示。
二、訴訟費用由兩造按其應繼分比例各負擔四分之一。
    事實及理由
一、原告主張：被繼承人鄭賜珍於民國109年2月16日死亡，遺有
    如附表所示之遺產，其中土地、房屋部分已辦理繼承登記由
    兩造公同共有。兩造為被繼承人鄭賜珍之子女，為其第一順
    位繼承人，應繼分各為4分之1，而系爭遺產並無不能分割之
    情形，各繼承人亦無不分割之約定，原告爰依民法第1164條
    本文規定請求判決分割遺產等語，並聲明：如主文第1項所
    示。
二、被告方面：
（一）被告陳自強則以：被告陳自強確知父母親（即訴外人陳志
      銳及被繼承人鄭賜珍）留有遺言，目前保存在華南商業銀
      行股份有限公司臺南分行（下稱華南銀行）保險箱內，需
      會同兩造兄弟姊妹四人方可開啟，且保險箱鑰匙存放在原
      告陳肖梅處，並未通知大家共同開箱。被告陳自強身為長
      子，當然希望能依照父母親遺願執行遺產分配，現因原告
      姊妹二人有不同意見造成紛爭，請求本院依父母遺囑執行
      或依法行事，被告陳自強一律接受判決結果等語資為抗辯
      。
（二）被告陳健強則以：　　　　
    ⒈依法務部80年10月30日（80）法律字第16200號函釋，遺囑
      所用名稱究為遺囑、遺言、留言，在所不問。「双親留言
      」係先父陳志銳親筆簽名、用印，先母即被繼承人鄭賜珍
      過目同意親筆簽名後，將共同一致的意思通過一個遺囑表
      示出來，二人皆為立書人，屬陳志銳之遺囑，亦屬被繼承
      人鄭賜珍之遺囑，二人當時神智及身體各方面條件均符合
      要求，為完全民事行為能力人，應認該遺囑為有效。陳志
      銳過世後，兩造均知有「双親留言」，於被繼承人鄭賜珍
      中風未久，被告陳自強等四位繼承人及其配偶（即訴外人
      謝素惠、蔡俊雄、王衛星），於107年12月10日共赴華南
      銀行東台南分行開啟被繼承人鄭賜珍所租保管箱取出「双
      親留言」，在被繼承人鄭賜珍家召開會議，由被告陳自強
      拆封，被告陳健強檢查信封封面，原告陳肖梅之配偶王衛
      星宣讀，被告陳自強及原告陳肖梅並以手機拍照存證，會
      議結束後遺囑正本由被告陳自強取走，會議中各人均未表
      示異議，已補正自書遺囑法定要式之不足。自上開家屬會
      議至被繼承人鄭賜珍過世，被繼承人鄭賜珍有近年之意識
      清醒，期間各繼承人對「双親留言」均無意見，即表示遺
      囑有效，繼承人均同意依「双親留言」分配遺產。 
    ⒉被告陳健強於109年6月16日未會同赴銀行開啟保險箱，係
      因未受法令限制，選擇如何作為是個人權利自由，且申請
      開啟保管箱，是為取出被繼承人鄭賜珍之房地產權狀原本
      以辦理公同共有登記，而房地產權狀原本可切結替代，被
      告陳健強無須會同開啟。原告否認「双親留言」為遺囑，
      始終無將遺囑提交法院審理之意願，惟華南銀行保險箱之
      鑰匙由原告陳肖梅負責保管，因此該「双親留言」之原本
      是否仍在保險箱內，只有原告知曉，亦只有原告能擔負文
      件是否遭湮滅、隱匿之舉證責任。而原告因對父母分配遺
      產不如己意，將「双親留言」遺囑正本隱匿、湮滅，於情
      理法均有所不容，原告已經2次沒有按照法院裁示交付「
      双親留言」正本，請求依民法第1145條第1項第4款規定判
      決原告喪失繼承權。
    ⒊本件遺產分割方式：
      ⑴房地產為陳志銳及繼承人鄭賜珍生前承諾，應屬被告陳
        自強、陳健強2人共有，應以私有財方式分割，由被告
        陳自強、陳健強各2分之1平均分配。
      ⑵陳志銳靈骨塔位永久使用權（權狀號碼：（93）都字第B
        0000000號，權利範圍1/1），由被告陳健強取得。
      ⑶被繼承人鄭賜珍靈骨塔位永久使用權（權狀號碼：福座
        字第FT003022號，權利範圍1/1），由被告陳自強取得
        。
      ⑷定存單、活存款、原告陳肖梅代管之現金等，應先交付
        遺贈後（由受遺贈人陳煥升、陳煥丞各分得6分之1），
        餘額再由被告陳自強、陳健強2人平均分配。
三、兩造不爭執之事項：
（一）本院家繼訴字卷第138頁之「双親留言」為兩造之父親陳
      志銳書寫簽名用印，被繼承人鄭賜珍親筆簽名。
（二）被繼承人鄭賜珍於109年2月16日死亡，若兩造均無對被繼
      承人鄭賜珍喪失繼承權，則兩造均為被繼承人鄭賜珍之繼
      承人(但被告陳健強爭執原告對被繼承人鄭賜珍之繼承權)
      。
（三）被繼承人鄭賜珍遺有如附表所示之遺產。
四、得心證之理由：
    本件兩造有爭執之處在於：㈠「双親留言」是否為被繼承人
    鄭賜珍之遺囑？㈡被繼承人鄭賜珍如附表所示之遺產，其中
    編號1至25所示之不動產，是否於陳志銳、鄭賜珍生前承諾
    要給被告陳自強、陳健強？㈢原告是否對被繼承人鄭賜珍喪
    失繼承權？原告得否請求判決分割被繼承人鄭賜珍之遺產？
    被繼承人鄭賜珍之遺產應如何分割？
（一）「双親留言」並非被繼承人鄭賜珍之遺囑：
    ⒈按遺囑制度在尊重故人之遺志，因其內容多屬重要事項，
      或攸關遺囑人之財產處分，或涉及身分指定，而其效力發
      生在遺囑人死亡後，如起紛爭已難對質，為確保遺囑人之
      真意，並防免利害關係人之爭執，我國民法乃規定遺囑須
      具備法定之方式，始生遺囑之效力（最高法院108年度台
      上字第444號判決意旨參照）。
    ⒉查被告陳健強固抗辯：「双親留言」係被繼承人鄭賜珍之
      遺囑，原告將「双親留言」遺囑正本隱匿、湮滅，依民法
      第1145條第1項第4款規定喪失繼承權云云。惟本院家繼訴
      字卷第138頁之「双親留言」為兩造之父親陳志銳書寫簽
      名用印，被繼承人鄭賜珍親筆簽名之事實，為兩造所不爭
      執，查該文書並非被繼承人鄭賜珍自書全文，不符合民法
      第1190條自書遺囑之要件；未經公證、亦未提出與公證人
      ，復不符合民法第1191條所定公證遺囑或民法第1192條所
      定密封遺囑之要件；未見有見證人之簽名，更不符合民法
      第1194條代筆遺囑及1195條口授遺囑之要件，揆諸上開說
      明，「双親留言」不具備遺囑之法定方式，不生遺囑之效
      力，自非遺囑。
（二）被繼承人鄭賜珍如附表所示之遺產，其中編號1至25所示
      之不動產，並非陳志銳、被繼承人鄭賜珍生前曾承諾要給
      被告陳自強、陳健強：
    ⒈被告陳健強固抗辯如附表編號1至25所示之不動產，係陳志
      銳、被繼承人鄭賜珍生前曾承諾要給被告陳自強、陳健強
      ，屬於被告陳自強、陳健強之私有財，並非遺產云云，無
      非係以「双親留言」第1點記載「房地產之處理：在我倆
      之中，尚有任何一人存在時，均不得變更所有權登記，之
      後，可由自強和健強二人繼承」為據（見本院家繼訴字卷
      第138頁）。
    ⒉惟由上開記載特別指明「在我倆之中，尚有任何一人存在
      時，均不得變更所有權登記」及「繼承」可知，陳志銳及
      被繼承人鄭賜珍僅係在生前以「双親留言」書面表示希望
      渠等均死亡後所遺房地產由被告二人繼承之「遺願」，並
      非渠等在生前即承諾將如附表編號1至25所示之不動產贈
      與被告二人，故被告陳健強據此抗辯：如附表編號1至25
      所示之不動產，係陳志銳、被繼承人鄭賜珍生前曾承諾要
      給被告陳自強、陳健強，屬於被告陳自強、陳健強之私有
      財，並非遺產云云，亦屬無據。
（三）原告並未對被繼承人鄭賜珍喪失繼承權，自得請求判決分
      割遺產，本院認將如附表所示之遺產按兩造應繼分比例分
      割符合其性質、經濟效用及繼承人之利益，認應按如附表
      「分割方法」欄之方式分割：
    ⒈被告陳健強固抗辯：原告因對父母分配遺產不如己意，將
      「双親留言」遺囑正本隱匿、湮滅，於情理法均有所不容
      ，原告已經2次沒有按照法院裁示交付「双親留言」正本
      ，請求依民法第1145條第1項第4款規定判決原告喪失繼承
      權云云。惟查「双親留言」並非被繼承人鄭賜珍之遺囑，
      已於前述，故即便原告確有隱匿、湮滅「双親留言」之情
      形，仍不會構成民法第1145條第1項第4款喪失繼承權之事
      由，況由被告陳自強陳述：「…開保險箱要四人一起才能
      開」等語（見本院家繼訴字卷第34頁），及被告陳健強自
      認於109年6月16日未配合同赴銀行開啟保險箱之事實（見
      本院家繼訴字卷第201頁），可知原告係因無法自行開啟
      保險箱提出「双親留言」，而非隱匿、湮滅「双親留言」
      ，附此敘明。
    ⒉次按繼承人有數人時，在分割遺產前，各繼承人對於遺產
      全部為公同共有；繼承人得隨時請求分割遺產，民法第11
      51條、第1164條本文分別定有明文。又遺產之公同共有係
      以遺產之分割為其終局目的，而以公同共有關係為暫時的
      存在。且在公同共有遺產分割自由之原則下，民法第1164
      條規定，繼承人得隨時請求分割遺產，該條所稱之「得隨
      時請求分割」，依同法第829條及第830條第1項規定觀之
      ，自應解為包含請求終止公同共有關係在內，俾繼承人之
      公同共有關係歸於消滅而成為分別共有，始不致與同法第
      829條所定之旨趣相左，庶不失繼承人得隨時請求分割遺
      產之立法本旨（最高法院93年度台上字第2609號判決意旨
      參照）。且共有物之分割，依共有人協議之方法行之；分
      割之方法不能協議決定，或於協議決定後因消滅時效完成
      經共有人拒絕履行者，法院得因任何共有人之請求，命為
      下列之分配：一、以原物分配於各共有人。但各共有人均
      受原物之分配顯有困難者，得將原物分配於部分共有人。
      二、原物分配顯有困難時，得變賣共有物，以價金分配於
      各共有人；或以原物之一部分分配於各共有人，他部分變
      賣，以價金分配於各共有人，民法第824第1項、第2項分
      別定有明文。又裁判分割共有物，究依何種方式為適當，
      法院有自由裁量之權，並應斟酌當事人之聲明、共有物之
      性質、經濟效用及全體共有人之利益等情事公平決之，不
      受當事人聲明之拘束。
    ⒊查：
      ⑴原告既未喪失對被繼承人鄭賜珍之繼承權，揆諸上開說
        明，自有權請求判決分割如附表所示之遺產，本院斟酌
        原告所主張如附表「分割方法」欄所示之分割方式，即
        係照兩造應繼分比例分割，係屬公平，符合繼承人之利
        益，且如附表所示之遺產中，除不動產及塔位外，均屬
        可分之金錢債權，而不動產及塔位，在兩造尚未協商其
        分割方案前，按應繼分比例保持分別共有，亦屬簡便經
        濟，符合遺產之性質及經濟效用，足認原告主張如附表
        「分割方法」欄所示之分割方式為可採。
      ⑵被告陳健強固提出前述分割方案，惟其係立基於原告已
        喪失繼承權所提出，前提即與本件之情況不符，已難為
        採取，何況若依其方案將不動產及塔位原物分割與被告
        二人，更涉及鑑價找補之問題，恐生更多糾紛，自無從
        依被告陳健強所提出之分割方案分割。
      ⑶又被告陳自強另抗辯希望能依照遺囑（即「双親留言」
        ）執行遺產分配云云，惟「双親留言」並非遺囑，僅為
        陳志銳及被繼承人鄭賜珍之遺願，不能生民法第1165條
        第1項限制遺產分割方式之效力，故被告陳自強抗辯應
        按「双親留言」分割如附表所示之遺產，亦無足為採。
五、綜上所述，原告並未對被繼承人鄭賜珍喪失繼承權，得請求
    本院判決分割其與被告所繼承如附表所示之遺產，本院斟酌
    如附表所示遺產之性質、經濟效用及繼承人之利益等情事，
    認應由兩造按如附表「分割方法」欄所示之方式分割為適當
    ，爰判決如主文第1項所示。
六、本件事證已明，兩造其餘攻擊防禦方法及所提證據，經斟酌
    後，核與本件之結論，不生影響，爰不一一論列，附此敘明
    。
七、訴訟費用負擔之依據：家事事件法第51條，民事訴訟法第80
    條之1、第85條第1項但書。
中　　華　　民　　國　　110 　年　　10　　月　　22　　日
                  家事法庭  法  官  游育倫
以上正本係照原本作成。
如對本判決上訴須於判決送達後20日內向本院提出上訴狀(附具
繕本)，並應繳納上訴費用。
中　　華　　民　　國　　110 　年　　10　　月　　22　　日
                            書記官 李鎧安　　　　　　　　
附表：被繼承人鄭賜珍之遺產明細及原告主張之分割方法
編號 財產種類 所在地或名稱 權利範圍 分割方法 1 土地 臺南市○區○○段00000地號 12/10000 由兩造各依應繼分比例4分之1取得應有部分 2 土地 臺南市○區○○段000000地號 12/10000  3 土地 臺南市○區○○段000000地號 12/10000  4 土地 臺南市○區○○段000000地號 12/10000  5 土地 臺南市○區○○段000000地號 12/10000  6 土地 臺南市○區○○段000000地號 12/10000  7 土地 臺南市○區○○段0000000地號 12/10000  8 土地 臺南市○區○○段0000000地號 12/10000  9 土地 臺南市○區○○段000000地號 12/10000  10 土地 臺南市○區○○段000000地號 12/10000  11 土地 臺南市○區○○段000000地號 12/10000  12 土地 臺南市○區○○段0000000地號 12/10000  13 土地 臺南市○區○○段000000地號 12/10000  14 土地 臺南市○區○○段000000地號 12/10000  15 土地 臺南市○區○○段000000地號 12/10000  16 土地 臺南市○區○○段000000地號 12/10000  17 土地 臺南市○區○○段000000地號 12/10000  18 土地 臺南市○區○○段000000地號 1/144  19 土地 臺南市○區○○段000000地號 12/10000  20 土地 臺南市○區○○段000000地號 12/10000  21 土地 臺南市○區○○段000000地號 12/10000  22 土地 臺南市○區○○段000地號 12/0000000  23 土地 臺南市○區○○段00000地號 12/10000  24 房屋 臺南市○區○○里○○路0段 000號 12/10000  25 房屋 臺南市○區○○里○○路0段 000巷00號之6 1/1  26 存款 郵局-定期儲金：新臺幣3,553,197元  由兩造各依應繼分比例4分之1分配取得 27 存款 郵局-存簿儲金：新臺幣368,082元   28 存款 國軍同袍儲蓄會：新臺幣2,845,904元   29 現金 新臺幣144,557元   30 其他 南都福座永久使用權(權狀號碼：福座字第FT003022號，權利範圍1/1)  由兩造各依應繼分比例4分之1取得應有部分 31 其他 天都金寶塔永久使用權(93)都字第B00000000號(繼承自陳志銳，應繼分1/5)